臺灣高雄地方法院民事判決　　　　　　 99年度簡上字第285號
上　訴　人　張陳貴香
被　上訴人　李春進
訴訟代理人　陳玉蘭
上列當事人間請求拆屋還地事件，上訴人對於本院旗山簡易庭民
國99年6 月1 日所為第一審簡易判決（99年度旗簡字第9 號）提
起上訴，經本院於民國100年4 月18日言詞辯論終結，判決如下：
    主  文
上訴駁回。
第二審訴訟費用由上訴人負擔。
    事實及理由
一、上訴人起訴主張：上訴人所有坐落高雄縣美濃鎮○○段713
    地號土地（下稱系爭土地），與被上訴人所有同段717-6 地
    號土地相鄰，詎被上訴人未得上訴人同意，亦無任何合法權
    源，越界建築門牌號碼高雄縣美濃鎮○○路9 號之未保存登
    記建物（下稱系爭建物），無權占有系爭土地如原審附圖所
    示A 部分、面積1.82㎡，爰依民法第767 條規定，請求被上
    訴人拆屋還地。於原審聲明：被上訴人應將系爭土地上如原
    審附圖所示A 部分、面積1.82㎡之建物拆除，並將土地返還
    上訴人。
二、被上訴人則以：系爭建物為伊曾祖父於50年前興建，後由伊
    繼承，興建之初不知越界建築，伊於98年間申請測量始知系
    爭建物占用系爭土地，本件應以內政部國土測繪中心測量結
    果為據，占用面積僅1.68㎡，且占用部分為房屋中後段，貿
    然拆屋有倒塌之虞，不符經濟效益，願以公告現值向上訴人
    購買占用部分，或與其交換部分土地等語，資為抗辯。並於
    原審聲明：請求駁回上訴人之訴。
三、原審審理結果，認上訴人之訴為無理由，判決駁回其起訴，
    上訴人不服提起上訴，除援用原審主張及陳述外，另補充：
    原審僅考量被上訴人之利益，而認拆除系爭建物於公益有違
    ，然系爭建物並非供不特定人所使用，尚無公共利益可言，
    且本於空間權之概念，被上訴人占用面積不只1.82㎡，又上
    訴人所購買之系爭土地面積為44㎡，並依民法第758 條及土
    地法第43條規定辦理所有權登記，依法有絕對效力等語。於
    本院聲明：(一)原判決廢棄。(二)被上訴人應將系爭土地上如原
    審附圖所示A 部分、面積1.82㎡之建物拆除，並將土地返還
    上訴人。
四、兩造不爭執事項：
（一）系爭土地於71年1 月14日登記為上訴人所有，並有不動產
      賣契約書、土地所有權狀、土地登記謄本為證（見本院卷
      第12至16、81頁）。
（二）系爭建物為被上訴人所有，並有高雄縣政府地方稅務局房
      屋稅籍證明書為證（見本院卷第55頁）。
（三）系爭建物確有占用系爭土地（上訴人主張依高雄縣美濃地
      政事務所測量結果占用面積1.82㎡，被上訴人主張依內政
      部國土測繪中心測量結果占用面積1.68㎡），並有高雄縣
      美濃地政事務所99年4 月23日複丈成果圖、內政部國土測
      繪中心99年11月26日鑑定圖為證（見原審卷第34頁，本院
      卷第90頁）。
五、依兩造前開主張及陳述觀之，本件之爭點即在於：(一)被上訴
    人占用系爭土地面積，究應以高雄縣美濃地政事務所或內政
    部國土測繪中心之測量結果為據？(二)上訴人依民法第767 條
    規定，請求被上訴人拆除無權占用部分，並將土地交還上訴
    人，有無理由？本件有無民法第796 條之1 規定之適用？本
    院分述判斷意見如下：
（一）被上訴人占用系爭土地面積，究應以高雄縣美濃地政事務
      所或內政部國土測繪中心之測量結果為據？
      系爭建物占用系爭土地之面積，經原審於99年4 月7 日會
      同高雄縣美濃地政事務所人員測量結果為1.82㎡，上訴人
      提起本件上訴後，復請求內政部國土測繪中心重新測量，
      經本院於99年10月20日會同內政部國土測繪中心履勘現場
      測量結果為1.68㎡，有勘驗筆錄、現場相片、高雄縣美濃
      地政事務所99年4 月23日複丈成果圖、內政部國土測繪中
      心99年11月26日鑑定圖附卷可稽（見原審卷第25至27、34
      頁，本院卷第84至90頁），本院審酌內政部國土測繪中心
      係使用精密電子測距經緯儀，在系爭土地周圍施測84年度
      地籍圖重測時測設之圖根點及98年度美濃地政事務所補建
      之圖根點，經檢核閉合後，作為該區之控制點，以各圖根
      點為基點，分別施測系爭土地及附近界點，將各點施測計
      算之數值坐標輸入電腦，以自動繪圖儀展繪於鑑測原圖上
      ，然後依據高雄縣美濃地政事務所保管之地籍圖、圖解地
      籍圖數值化成果、宗地資料等，展繪系爭土地地籍圖經界
      線，與前項成果核對檢核後測定於鑑測原圖上，作成鑑定
      圖（同地籍圖比例尺1/500 ），自較高雄縣美濃地政事務
      所之測量結果，更為精準可採。從而，系爭建物占用系爭
      土地之面積，應以內政部國土測繪中心之測量結果為據即
      1.68㎡。
（二）上訴人依民法第767 條規定，請求被上訴人拆除無權占用
      部分，並將土地交還上訴人，有無理由？本件有無民法第
      796 條之1 規定之適用？
    1.按所有人對於無權占有或侵奪其所有物者，得請求返還之
      ，民法第767 條前段定有明文。惟按土地所有人建築房屋
      逾越地界，鄰地所有人請求移去或變更時，法院得斟酌公
      共利益及當事人利益，免為全部或一部之移去或變更，但
      土地所有人故意逾越地界者，不適用之，98年1 月23日修
      正新增之民法第796 條之1 亦有明文，且該條規定依民法
      物權編施行法第8 條之3 規定，有溯及適用之效力。又民
      法第796 條之1 立法理由謂：對於不符合第796 條規定者
      ，鄰地所有人得請求移去或變更逾越地界之房屋，然有時
      難免對社會經濟及當事人之利益造成重大損害，為示平允
      ，宜賦予法院裁量權，爰參酌最高法院67年台上字第800
      號判例，由法院斟酌公共利益及當事人之利益，免為全部
      或一部之移去或變更，以顧及社會整體經濟利益，並兼顧
      雙方當事人之權益。是以有無適用民法第796 條之1 規定
      ，應考量占用部分面積大小、位置、拆除是否侵害建物結
      構安全、以及雙方因建物拆除可獲得之利益與損害等因素
      而為綜合判斷。
    2.經查，系爭建物占用系爭土地之面積為1. 68 ㎡，已如前
      述，系爭建物為RC構造之3 層樓建物，1 樓及2 樓為鋼筋
      混凝土造，3 樓為磚造，有高雄縣政府地方稅務局房屋稅
      籍證明書、照片8 張在卷可佐（見本院卷第55、68至71、
      86、87頁），而占用部分依內政部國土測繪中心鑑定書所
      示J-K 點標示之距離，依比例尺（1/500 ）計算，還原後
      實際長度為60公分，從牆壁外緣起算，衡情應超過系爭建
      物外牆之厚度，輔以占用部分係位於系爭建物之中後段，
      若將之拆除，則系爭建物1 樓至3 樓與系爭土地交界處之
      整面牆壁，勢必將全部打掉重建，無疑會影響全棟建築物
      之承重結構，影響建築安全甚鉅，然上訴人僅能獲得1.68
      ㎡之土地及其上下之利益，可得之利益有限，利益及損害
      兩者客觀上顯不相當，參以被上訴人於本件訴訟中，數度
      以書狀及言詞表明願以面臨道路之部分空地與上訴人交換
      占用部分，有民事答辯聲請狀、言詞辯論筆錄在卷可明（
      見本院卷第49、108 頁），若上訴人循換地方式解決紛爭
      ，不但能使被上訴人保持原建物及土地經界完整，更可使
      上訴人所有系爭土地因鄰接道路之面寬增加，而促進系爭
      土地之價值，較之強制將占用部分之建物拆除，毋寧更符
      合土地利用之經濟效益。本院考量前開公共利益及當事人
      利益之均衡，認被上訴人雖有越界建築情事，惟上訴人無
      法舉證被上訴人故意逾越地界，為避免被上訴人因拆除越
      界建築部分，而影響系爭建物之安全結構，並基於不動產
      經濟效用之最大化考量，被上訴人得免為移去或變更之義
      務。
六、綜上所述，被上訴人雖有越界建築之情事，惟因並非故意為
    之，為避免被上訴人因拆除越界部分建築，影響系爭建物之
    安全結構，而免除上訴人將越界部分之建物拆除及返還土地
    之義務，從而，原審駁回上訴人之請求，並無違誤，上訴人
    之上訴，為無理由，應予駁回。
七、本件事證已臻明確，兩造其餘主張及陳述，均核與判決結果
    無影響，爰不再予斟酌，併此敘明。
八、結論：本件上訴為無理由，依民事訴訟法第436 條之1 第3
    項、第449 條第1 項、第78條，判決如主文。
中    華    民    國   100    年    4     月    29    日
                  民事第五庭審判長法  官  黃國川
                                  法  官  李育信
                                  法  官  秦慧君
以上正本係照原本作成。
本判決不得上訴。
中    華    民    國   100    年    4     月    29    日
                                  書記官  鄭筑尹